ACORDAO-COMPLETO-2367754

ACÓRDÃO 8385/2019 ATA 29/2019 - PRIMEIRA CÂMARA

VISTOS, relatados e discutidos estes autos de tomada de contas especial instaurada pelo Ministério do Turismo em desfavor de Antônio Teixeira de Oliveira, ex-prefeito municipal de Senador Pompeu/CE, em razão da impugnação de despesas do Convênio 487/2008 (Siafi/Siconv 628586) , que tinha por objeto o apoio à realização do evento intitulado "III São João do Sertão";
ACORDAM os Ministros do Tribunal de Contas da União, reunidos em sessão da Primeira Câmara, ante as razões expostas pelo Relator, em:
9.1. considerar revel Antônio Teixeira de Oliveira, para todos os efeitos, dando-se prosseguimento ao processo, nos termos do art. 12, § 3º, da Lei 8.443/1992;
9.2. com fundamento nos arts. 1º, inciso I, 16, inciso III, alíneas 'b' e 'c', e 19, da Lei 8.443/1992, julgar irregulares as contas de Antônio Teixeira de Oliveira e condená-lo ao pagamento do débito discriminado a seguir, atualizado monetariamente e acrescido dos juros de mora devidos, calculado desde a data de ocorrência indicada até sua efetiva quitação, na forma da legislação vigente, fixando o prazo de 15 (quinze) dias, a contar do recebimento da notificação, para que seja comprovado, perante este Tribunal, o recolhimento da quantia ao Tesouro Nacional, nos termos do art. 23, inciso III, alínea "a", da referida Lei, c/c o art. 214, inciso III, alínea "a", do Regimento Interno do TCU:
	VALOR ORIGINAL (R$) 
	DATA DA OCORRÊNCIA

	R$ 100.000,00
	22/7/2008

9.3. com fundamento no art. 57 da Lei 8.443/1992, aplicar a Antônio Teixeira de Oliveira multa no valor de R$ 27.000,00 (vinte e sete mil reais) , atualizado monetariamente desde a data do presente acórdão até a do efetivo recolhimento, se for pago após o vencimento, na forma da legislação vigente, fixando o prazo de 15 (quinze) dias, a contar do recebimento da notificação, para que seja comprovado, perante este Tribunal, o recolhimento da quantia ao Tesouro Nacional, nos termos do art. 23, inciso III, alínea "a", da referida Lei, c/c o art. 214, inciso III, alínea "a", do Regimento Interno do TCU;
9.4. com fundamento no art. 26 da Lei 8.443/1992, autorizar, se requerido, o pagamento da importância devida em até 36 (trinta e seis) parcelas mensais e consecutivas, fixando o prazo de 15 (quinze) dias, a contar do recebimento da notificação, para que seja comprovado, perante este Tribunal, o recolhimento da primeira parcela, e de 30 (trinta) dias, a contar da parcela anterior, para que seja comprovado o recolhimento das demais parcelas, devendo incidir sobre cada valor mensal os devidos acréscimos legais, na forma prevista na legislação vigente, além de alertar que a falta de comprovação do recolhimento de qualquer parcela importará no vencimento antecipado do saldo devedor, nos termos do art. 217 do Regimento Interno do TCU;
9.5. com fundamento no art. 28 da Lei 8.443/1992, autorizar, desde logo, a cobrança judicial das dívidas, caso não atendida a notificação;
9.6. com fundamento no art. 16, § 3º, da Lei 8.443/1992, c/c art. 209, § 7º, do Regimento Interno do TCU, remeter cópia deste acórdão à Procuradoria da República no Ceará, para adoção das medidas que entender cabíveis;
9.7. dar ciência deste acórdão ao Ministério do Turismo e ao responsável.

Tomada de contas especial (TCE) instaurada pelo Ministério do Turismo (MTur) em desfavor de Antônio Teixeira de Oliveira, ex-prefeito municipal de Senador Pompeu/CE, em razão da impugnação de despesas do Convênio 487/2008 (Siafi/Siconv 628586), que tinha por objeto o apoio à realização do evento intitulado III São João do Sertão.

Primeira Câmara

Município de Senador Pompeu - CE.

3. Responsável: Antônio Teixeira de Oliveira (XXX.390.023-XX).

13.1. Ministros presentes: Walton Alencar Rodrigues (Presidente), Benjamin Zymler, Bruno Dantas (Relator) e Vital do Rêgo.
13.2. Ministros-Substitutos presentes: Augusto Sherman Cavalcanti e Weder de Oliveira.

ACORDAO-COMPLETO-2407018

Acórdão 6648/2020 - Primeira Câmara

ACORDAO-COMPLETO-2438395

Acórdão 12360/2020 - Primeira Câmara

ACORDAO-COMPLETO-2429028

Acórdão 11548/2020 - Primeira Câmara

BRUNO DANTAS

Por registrar as principais ocorrências havidas no andamento do processo até o momento, resumindo os fundamentos das peças acostadas aos autos, adoto como relatório, com os ajustes necessários, a instrução da secretaria responsável pela análise da demanda (peça 79) , que contou com a anuência do corpo diretivo da unidade (peças 80-81) e do Ministério Público junto ao TCU (peça 82) :
"INTRODUÇÃO
1. Trata-se de Tomada de Contas Especial instaurada pelo Ministério do Turismo (MTur) , em desfavor de Antônio Teixeira de Oliveira, prefeito municipal de Senador Pompeu/CE, no período de 1/1/2005 a 31/12/2008, em razão da impugnação total das despesas do Convênio 487/2008 - Siafi 628586 (peça 15) , firmado com o Ministério do Turismo, e que tinha por objeto o apoio à realização do Projeto intitulado ' III São João do Sertão', entre os dias 12 a 15/6/2008 (peça 12, p. 1) , devido a irregularidades na execução física do ajuste.
HISTÓRICO.
2. O Convênio 487/2008-Siafi 628586 foi firmado no valor de R$ 105.000,00, sendo R$ 100.000,00 à conta do concedente e R$ 5.000,00 referentes à contrapartida do convenente. Teve vigência de 12/6/2008 a 7/10/2008 (vide convênio de Peça 15, p. 7 e prorrogação à peça 17, p. 1) , com prazo para a apresentação da prestação de contas estipulado para 30 dias após o dia final de vigência. Os recursos foram liberados por meio da Ordem Bancária 2008OB90642 (peça 16) em 18/7/2008.
3. A prestação de contas (peças 18-33) e complementações enviadas por meio dos documentos de peças 36-39, 44, 47, 53 e 58 foram analisadas por meio dos seguintes documentos: i. Nota Técnica de 006/2010 (peça 34) ; ii. Nota Técnica de Reanálise 067/2010 (peça 42) ; iii. Nota Técnica de Reanálise 567/2010 (peça 46) ; iv. Nota Técnica de Reanálise 1372/2011 (peça 48) ; v. Nota Técnica de Reanálise 534/2014 (peça 54) ; e vi. Nota Técnica de Análise Financeira 121/2016 (peça 55) .
4. Conforme Despacho de peça 1, o fundamento para a instauração da Tomada de Contas Especial foi a reprovação da execução física do ajuste, constatada na Nota Técnica de Reanálise 534/2014 (peça 54) e na Nota Técnica de Análise Financeira 121/2016 (peça 55) , que basearam as conclusões da fase interna, e contiveram as seguintes irregularidades:
"a) Não encaminhamento de documentação necessária à comprovação da realização do evento."
5. Por meio do Ofício 1469/2016/CGCV/SPOA/SE/MTur (peça 56, p. 3-4) , de 23/2/2016, o Ministério do Turismo notificou o responsável, Antônio Teixeira de Oliveira, em 9/3/2016, da reprovação da prestação de contas (reprovação física total) , requerendo a devolução dos recursos em 10 dias (vide aviso de recebimento à peça 57) .
6. Diante do não saneamento das irregularidades apontadas e da não devolução dos recursos, instaurou-se a Tomada de Contas Especial. No Relatório de Tomada de Contas Especial 60/2017 (peça 68) conclui-se que o prejuízo importaria no valor de R$ 100.000,00 - correspondente ao valor total dos recursos repassados - com data origem 18/7/2008, imputando-se a responsabilidade a Antônio Teixeira de Oliveira, prefeito municipal de Senador Pompeu/CE, no período de 1/1/2005 a 31/12/2008, em razão da impugnação total das despesas do Convênio 487/2008 - Siafi 628586, devido a irregularidades na execução física do ajuste.
7. O Relatório de Auditoria 1035/2017 da Controladoria Geral da União (peça 69) também chegou às mesmas conclusões. Após serem emitidos o Certificado de Auditoria, o Parecer do Dirigente e o Pronunciamento Ministerial (peças 70-72) , o processo foi remetido a esse Tribunal.
8. Nessa baila, os autos foram encaminhados ao TCU para início da fase externa da TCE, onde foram analisados pela Secretaria de Controle Externo de Tomada de Contas Especiais, na qual se elaborou a instrução à peça 73, que concluiu pela ocorrência de danos ao erário e pela citação, nos seguintes contornos:
'Ocorrência 1: Não comprovação da execução física do objeto do Convênio 487/2008- Siafi 628586, celebrado entre o Ministério do Turismo e o Município de Senador Pompeu/CE, e que tinha por objetivo o apoio à realização do Projeto intitulado 'III São João do Sertão'.
a) Qualificação do responsável e responsabilização:
Nome: Antônio Teixeira de Oliveira
CPF: XXX.390.023-XX
Conduta: Não apresentar imagens (fotografias ou filmagens) , inseridas no contexto do evento ou outros documentos, capazes de possibilitar que se infira que o evento foi realizado, visto que as fotografias e informações apresentadas não demonstram a execução, no âmbito do evento pactuado, dos shows (Forró Moral, Forró de Ouro, Forró POP, Banda Skema, Banda Redondo e Som do Norte e Forró real) e dos itens de infraestrutura (palco, sonorização, Iluminação e banheiros químicos e decoração) previstos.
Ocorrência 2: Não comprovação da boa e regular utilização financeira dos recursos repassados pelo Convênio 487/2008 - Siafi 628586, celebrado entre o Ministério do Turismo e o Município de Senador Pompeu/CE, e que tinha por objetivo o apoio à realização do Projeto intitulado 'III São João do Sertão', ocasionada pela ausência de comprovação de nexo entre os recursos repassados e o objeto executado.
a) Qualificação do responsável e responsabilização:
Nome: Antônio Teixeira de Oliveira
CPF: XXX.390.023-XX
Condutas: Não apresentar cheques que comprovassem que as retiradas efetuadas da conta bancária específica do convênio foram transferidos às empresas contratadas M.M Produção de Eventos (João Sousa Gomes Produções e Eventos ME) e LBR - Entretenimentos Artísticos; e não apresentar documentos (notas fiscais, recibos, comprovantes de transferências bancárias e outros documentos equivalentes, emitidos em nome das bandas ou artistas e assinadas por seus representantes legais ou pelos seus empresários exclusivos, sendo essa representação ou exclusividade registrada em cartório)  capazes de demonstrar que eventuais valores destinados à sociedade comercial (M.M Produção de Eventos) foram repassados às bandas ou artistas que realizaram o evento; não sendo comprovado, assim, o nexo causal entre os recursos recebidos e os pagamentos efetuados, visto que não se provou que foram pagos valores à empresa contratada, nem às bandas/artistas que realizaram shows.
I) Quantificação do débito, originado das ocorrências 1 e 2:'
	Valor original (R$) 
	Data da ocorrência

	100.000,00
	 18/7/2008

9. Posteriormente, foi promovida a citação do responsável, nos moldes adiante:
a) Antônio Teixeira de Oliveira: promovida a citação do responsável, conforme delineado adiante:
	Ofício
	Data do ofício
	Data de Recebimento do Ofício
	Nome do Recebedor do Ofício
	Observação
	Fim do Prazo para defesa

	704/2018-TCU/Secex-TCE (peça 76) 
	20/7/2018
	3/8/2018 (vide AR de peça 77) 
	Antônio Teixeira de Oliveira
	Ofício recebido no endereço do responsável, conforme pesquisa de endereço no sistema CPF da Receita Federal (peça 78) .
	20/8/2018

10. O responsável, apesar de devidamente notificado, e, transcorrido o prazo regimental fixado, não apresentou suas alegações de defesa quanto às irregularidades verificadas nos autos, nem efetuou o recolhimento do débito.
EXAME TÉCNICO
11. O exame técnico tratará de analisar a revelia do responsável, e suas repercussões em relação as irregularidades aqui relatadas.
Da validade das notificações
12. Preliminarmente, cumpre tecer breves considerações sobre a forma como são realizadas as comunicações processuais no TCU. A esse respeito, destacam-se o art. 179, do Regimento Interno do TCU (Resolução 155, de 4/12/2002) e o art. 4º, inciso III, § 1º, da Resolução TCU 170, de 30 de junho de 2004, in verbis:
'Art. 179. A citação, a audiência ou a notificação, bem como a comunicação de diligência, farse-ão:
I - mediante ciência da parte, efetivada por servidor designado, por meio eletrônico, fac-símile, telegrama ou qualquer outra forma, desde que fique confirmada inequivocamente a entrega da comunicação ao destinatário;
II - mediante carta registrada, com aviso de recebimento que comprove a entrega no endereço do destinatário;
III - por edital publicado no Diário Oficial da União, quando o seu destinatário não for localizado
 (...) 
Art. 3º As comunicações serão dirigidas ao responsável, ou ao interessado, ou ao dirigente de órgão ou entidade, ou ao representante legal ou ao procurador constituído nos autos, com poderes expressos no mandato para esse fim, por meio de:
I - correio eletrônico, fac-símile ou telegrama;
II - servidor designado;
III - carta registrada, com aviso de recebimento;
IV - edital publicado no Diário Oficial da União, quando o seu destinatário não for localizado, nas hipóteses em que seja necessário o exercício de defesa'.
Art. 4º. Consideram-se entregues as comunicações:
I - efetivadas conforme disposto nos incisos I e II do artigo anterior, mediante confirmação da ciência do destinatário;
II - realizadas na forma prevista no inciso III do artigo anterior, com o retorno do aviso de recebimento, entregue comprovadamente no endereço do destinatário;
III - na data de publicação do edital no Diário Oficial da União, quando realizadas na forma prevista no inciso IV do artigo anterior.
§ 1º O endereço do destinatário deverá ser previamente confirmado mediante consulta aos sistemas disponíveis ao Tribunal ou a outros meios de informação, a qual deverá ser juntada ao respectivo processo.'
 (...) 
13. No caso vertente, a citação do responsável se deu em endereço proveniente de pesquisas de endereços no sistema CPF da Receita Federal (peças 78 e 76-77) . A entrega do ofício citatório nesse endereço ficou comprovada.
Da Revelia de Antônio Teixeira de Oliveira
14. Nos processos do TCU, a revelia não leva à presunção de que seriam verdadeiras todas as imputações levantadas contra os responsáveis, diferentemente do que ocorre no processo civil, em que a revelia do réu opera a presunção da verdade dos fatos narrados pelo autor. Dessa forma, a avaliação da responsabilidade do agente não pode prescindir da prova existente no processo ou para ele carreada.
15. Ao não apresentar sua defesa, o responsável deixou de produzir prova da regular aplicação dos recursos sob sua responsabilidade, em afronta às normas que impõem aos gestores públicos a obrigação legal de, sempre que demandados pelos órgãos de controle, apresentar os documentos que demonstrem a correta utilização das verbas públicas, a exemplo do contido no art. 93 do Decreto-Lei 200/67: 'Quem quer que utilize dinheiros públicos terá de justificar seu bom e regular emprego na conformidade das leis, regulamentos e normas emanadas das autoridades administrativas competentes.'
16. Mesmo as alegações de defesa não sendo apresentadas, considerando o princípio da verdade real que rege esta Corte, procurou-se buscar, em manifestações dos responsáveis na fase interna desta Tomada de Contas Especial, se havia algum argumento que pudesse ser aproveitado a seu favor. Nesse contexto, verificou-se as seguintes manifestações na fase interna, que não alteram o entendimento dessa unidade técnica acerca da ocorrência de irregularidade:
a) Manifestação de peças 36-40: Encaminhou fotografias (peça 38) já analisadas na instrução inicial (peça 73) , que não provam a realização do evento; não trouxe argumentos em relação à não comprovação do nexo causal, limitando-se a afirmar que a contratação de atrações artísticas não foi via inexigibilidade;
b) Manifestação de peça 44: Novamente enviou fotografias já analisadas na instrução inicial (peça 73) , que não provam a realização do evento; não trouxe argumentos em relação à não comprovação do nexo causal, limitando-se a afirmar que a contratação de atrações artísticas não foi via inexigibilidade;
c) Manifestação de peça 53: Afirmou que havia fotos comprobatórias do evento no sítio eletrônico da internet http://www.bunecos.com/portal/index.php; contudo, em consulta à rede mundial de computadores, realizada em 5/2/2019, realizado pela Secex-TCE, o referido site não foi encontrado, de modo que não foi possível avaliar essas fotos.
17. Assim, independentemente da revelia, a avaliação da responsabilidade do agente nos processos desta Corte não prescinde dos elementos existentes nos autos ou para ele carreados, uma vez que são regidos pelo princípio da verdade material (Acórdão 163/2015-TCU-Segunda Câmara, Relator Ministro ANDRÉ DE CARVALHO; 2.685/2015-TCU-2ª Câmara, Relator Ministro RAIMUNDO CARREIRO; 2.801/2015-TCU-1ª Câmara, Relator Ministro WALTON ALENCAR RODRIGUES; 4.340/2015-TCU-1ª Câmara, Relator Ministro WEDER DE OLIVEIRA e 5.537/2015-TCU-1ª Câmara, Relator Ministro WEDER DE OLIVEIRA) .
18. E esses elementos foram demonstrados na instrução de peça 73, e no item 8 supra. Desse modo, a irregularidade imputada ao responsável está claramente demonstrada nos autos, não sendo possível, nesta fase processual, o aproveitamento de qualquer análise de elementos em defesa do citado responsável.
19. Vale ressaltar que a pretensão punitiva do TCU, conforme Acórdão 1441/2016-TCU-Plenário, que uniformizou a jurisprudência acerca dessa questão, subordina-se ao prazo geral de prescrição indicado no art. 205 do Código Civil, que é de 10 anos, contado da data de ocorrência da irregularidade sancionada, nos termos do art. 189 do Código Civil, sendo este prazo interrompido pelo ato que ordenar a citação, a audiência ou a oitiva do responsável. No caso em exame, não ocorreu a prescrição, uma vez que as despesas ocorreram em 23/7/2008 (os pagamentos foram realizados em 23/7/2008 - peça 58) , e o ato de ordenação da citação ocorreu em 20/7/2018 (peça 75) .
20. Em se tratando de processo em que a parte interessada não se manifestou acerca das irregularidades imputadas, não há elementos para que se possa efetivamente aferir e reconhecer a ocorrência de boa-fé na conduta dos responsáveis, podendo este Tribunal, desde logo, proferir o julgamento de mérito pela irregularidade das contas, conforme nos termos dos §§ 2º e 6º do art. 202 do Regimento Interno do TCU. (Acórdão 2064/2011-TCU-Primeira Câmara (relator: Ubiratan Aguiar) , 6.182/2011-TCU-1a Câmara (relator: Weber de Oliveira) , 4.072/2010-TCU-1a Câmara (Relator: Valmir Campelo) , 1.189/2009-TCU-1a Câmara (Relator: Marcos Bemquerer) , 731/2008-TCU-Plenário (Relator: Aroldo Cedraz) .
21. Dessa forma, Antônio Teixeira de Oliveira deve ser considerado revel, nos termos do art. 12, §3º, da Lei 8.443/1992, devendo as contas serem julgadas irregulares e condená-lo ao débito apurado e aplicando-lhe a multa prevista no art. 57 da Lei 8.443/1992.
CONCLUSÃO
22. Inicialmente, com fundamento no art. 12, § 3º, da Lei 8.443, de 16 de julho de 1992, deve-se considerar revel Antônio Teixeira de Oliveira, para todos os efeitos, dando-se prosseguimento ao processo.
23. Assim, tendo em vista as constatações consignadas na exordial (peça 73) e nas linhas anteriores desta instrução, devem as contas de Antônio Teixeira de Oliveira (XXX.390.023-XX) serem julgadas irregulares, sendo ele condenado ao débito descrito no item 8 supra, com fulcro nos termos dos artigos 1º, inciso I, 16, inciso III, alínea 'c', e 19, caput, da Lei 8.443/1992, e com arts. 1º, inciso I, 209, inciso III, 210 e 214, inciso III, do Regimento Interno/TCU, com aplicação individual de multa proporcional ao débito, fundamentada no art. 57, da Lei 8.443/1992.
24. Registre-se que não foram evidenciados indicativos de boa-fé do responsável, fato que permite o julgamento de mérito imediato.
25. Ademais, a gradação da multa proposta acima deve considerar a gravidade dos fatos cometidos pelo responsável.
26. Cabe ressaltar que não ocorreu a prescrição da pretensão punitiva do TCU, conforme Acórdão 1441/2016-TCU-Plenário, relatado pelo Exmo. Ministro Benjamim Zymler, que uniformizou a jurisprudência acerca dessa questão, uma vez que a data de ocorrência inicial é 23/7/2008 (os pagamentos foram realizados em 23/7/2008 - peça 58) , a prescrição foi interrompida com a ordem de citação (20/7/2018, peça 75) , e o prazo geral de prescrição é aquele indicado no art. 205 do Código Civil, que é de 10 anos, podendo, portanto, ser aplicada multa ao responsável, nos termos do art. 57 da Lei 8.443/1992.
PROPOSTA DE ENCAMINHAMENTO
27. Ante o exposto, submetem-se os autos à consideração superior, propondo:
27.1. com fulcro no art. 12, § 3º, da Lei 8.443, de 16 de julho de 1992, considerar revel Antônio Teixeira de Oliveira (XXX.390.023-XX) ;
27.2. com fundamento nos termos dos artigos 1º, inciso I, 16, inciso III, alínea 'c', e 19, caput, da Lei 8.443/1992, e com arts. 1º, inciso I, 209, inciso III, 210 e 214, inciso III, do Regimento Interno/TCU, julgar irregulares as contas de Antônio Teixeira de Oliveira (XXX.390.023-XX) , prefeito do município de Senador Pompeu/CE, nos períodos de 1/1/2001 a 31/12/2008, e 1/1/2017 a 15/3/2018 e condená-lo, solidariamente, ao pagamento da quantia abaixo especificadas, com a fixação do prazo de 15 (quinze) dias para que comprove perante este Tribunal, em respeito ao artigo 214, inciso III, alínea 'a', do Regimento Interno do TCU, o recolhimento da dívida aos cofres do Tesouro Nacional, atualizada monetariamente e acrescida de juros de mora calculados a partir da data discriminada, até a data do recolhimento, abatendo-se na oportunidade a monta eventualmente ressarcida, conforme o disposto no enunciado da Súmula/TCU 128, na forma da legislação em vigor:
	Valor Histórico (R$) 
	Data de ocorrência

	100.000,00
	 18/7/2008

27.3. aplicar, com fundamento no artigo 57 da Lei 8.443/1992 c/c o artigo 267 do Regimento Interno do TCU, multa a Antônio Teixeira de Oliveira (XXX.390.023-XX) , individualmente e proporcionalmente ao débito que cometeu, fixando o prazo de 15 (quinze) dias, a partir da notificação, para que, nos termos do artigo 214, inciso III, alínea 'a', do Regimento Interno do TCU, comprove perante este Tribunal o recolhimento aos cofres do Tesouro Nacional do valor atualizado monetariamente desde a data do acórdão até a do efetivo recolhimento, se for pago após o vencimento, na forma da legislação em vigor;
27.4. autorizar, desde logo, nos termos do art. 28, inciso II, da Lei 8.443, de 1992, a cobrança judicial das dívidas, caso não atendidas às notificações;
27.5. autorizar, desde logo, o pagamento das dívidas mencionadas nos subitens anteriores, caso solicitado, em até 36 parcelas mensais e consecutivas, nos termos do art. 26 da Lei 8.443, de 1992 c/c o art. 217 do Regimento Interno - TCU, de 2011, fixando ao devedor o prazo de quinze dias, a contar do recebimento da notificação, para comprovar perante o Tribunal o recolhimento da primeira parcela e de trinta dias, a contar da parcela anterior, para comprovar o recolhimento das demais parcelas, devendo incidir sobre cada valor mensal, os encargos legais devidos (débito: juros de mora e atualização monetária; multa: atualização monetária) , na forma prevista na legislação em vigor;
27.6. remeter cópia do acórdão que vier a ser prolatado pelo Tribunal, ao Procurador-Chefe da Procuradoria da República no Estado de Ceará, nos termos do art. 209, § 7º, do Regimento Interno/TCU, para ajuizamento das ações cabíveis, informando-lhe que o inteiro teor da deliberação pode ser consultado no endereço http://www.tcu.gov.br/acordaos;
27.7. enviar cópia do Acórdão que vier a ser proferido ao Ministério do Turismo e aos responsáveis, para ciência, informando que a presente deliberação, acompanhada do Relatório e do Voto que a fundamenta, está disponível para a consulta no endereço www.tcu.gov.br/acordaos, além de esclarecer que, caso requerido, o TCU poderá fornecer sem custos as correspondentes cópias, de forma impressa."
É o relatório.

não há.

Procuradora-Geral Cristina Machado da Costa e Silva.

TOMADA DE CONTAS ESPECIAL. CONVÊNIO. MINISTÉRIO DO TURISMO. REALIZAÇÃO DE EVENTO. IMPUGNAÇÃO DAS DESPESAS. CITAÇÃO. REVELIA. IRREGULARIDADES NA EXECUÇÃO FÍSICA E FINANCEIRA DO CONVÊNIO. IRREGULARIDADE DAS CONTAS. DÉBITO. MULTA.

TOMADA DE CONTAS ESPECIAL (TCE)

Secretaria de Controle Externo de Tomada de Contas Especial (SecexTCE).

Trata-se de tomada de contas especial (TCE) instaurada pelo Ministério do Turismo (MTur) em desfavor de Antônio Teixeira de Oliveira, ex-prefeito municipal de Senador Pompeu/CE, em razão da impugnação de despesas do Convênio 487/2008 (Siafi/Siconv 628586) , que tinha por objeto o apoio à realização do evento intitulado "III São João do Sertão".
O convênio foi firmado no valor de R$ 105.000,00, sendo R$ 100.000,00 à conta do órgão concedente e R$ 5.000,00 referentes à contrapartida da entidade convenente. Os recursos federais foram creditados na conta específica do convênio em 22/7/2008 (peça 58) .
Na fase interna da TCE, o órgão concedente concluiu pela impugnação de despesas, devido à irregularidade na execução física, conforme consignado nas notas técnicas 534/2014 e 121/2016 e no relatório de TCE 60/2017.
No âmbito do TCU, foi promovida a citação do ex-prefeito. Contudo, embora regularmente citado, deixou transcorrer o prazo regimental sem que fossem apresentadas alegações de defesa ou efetuado o recolhimento do débito. Dessa forma, deve ser considerado revel, dando-se prosseguimento ao processo, conforme estabelece o art. 12, § 3º, da Lei 8.443/1992.
Em sua análise de mérito, a unidade instrutora propôs julgar irregulares as contas do responsável, com a imputação integral do débito e a aplicação da multa prevista no art. 57 da Lei 8.443/1992.
Corroboro as análises empreendidas pela unidade instrutora, as quais contaram com a anuência do Ministério Público junto ao TCU, razão pela qual incorporo os fundamentos apresentados às minhas razões de decidir.
No caso em tela, não foram apresentados fotos, vídeos, notícias, notas fiscais, recibos ou outros documentos com conteúdo capaz de demonstrar que o objeto conveniado ocorreu nos moldes inicialmente acordados.
Além disso, analisando o extrato bancário da conta específica do convênio (peça 58) , verifica-se a existência de dois pagamentos em cheques, em 23/7/2008, nos valores de R$ 42.000,00 e R$ 63.000,00. Contudo, o beneficiário é desconhecido, pois não houve envio dos comprovantes pelo gestor.
Consta nota fiscal emitida pela empresa MM Promoções e Eventos no valor de R$ 78.000,00, mas o recibo consigna a importância de R$ 63.000,00 (peça 24, 4-5) . O mesmo em relação à empresa LBR Entretenimentos Artísticos: nota fiscal no valor de R$ 64.500,00 e recibo no valor de R$ 42.000,00 (peça 24, 10-11) .
Embora tais circunstâncias sejam suficientes, por si sós, para ensejar a reprovação das contas, nota-se, ainda, no aspecto financeiro, que não houve comprovação do efetivo pagamento aos artistas contratados para o evento, em virtude da ausência de comprovantes assinados pelos próprios artistas ou por seus representantes legais identificados por meio de contrato social, contrato de exclusividade, instrumento de procuração ou declaração/carta de exclusividade, devidamente registrados em cartório (Acórdão 1435/2017-TCU-Plenário) .
Essa é a linha, sobretudo no tocante à necessidade de demonstração do nexo de causalidade entre os recursos do convênio e o recebimento pelo artista ou seu representante, bem como ao reconhecimento de que devem ser examinadas as circunstâncias inerentes a cada caso concreto, que venho adotando nos processos de minha relatoria (Acórdãos 2166/2018, 2165/2018, 2164/2018, 1983/2018, 5832/2018, 5833/2018, 5838/2018, 5839/2018, 5840/2018 e 5842/2018, todos da 1ª Câmara) .
Cumpre lembrar que é pacífico no âmbito deste Tribunal o entendimento de que o ônus da prova do regular emprego das verbas públicas é imputado ao responsável pela utilização dos valores repassados pela União, e a não comprovação dessa obrigação traduz, por presunção, a ocorrência de prejuízo ao erário.
No que concerne à condenação, faço leve ajuste na data de ocorrência. Isso porque, embora a ordem bancária tenha sido expedida em 18/7/2008, o crédito foi efetivado em 22/7/2008, conforme extrato bancário à peça 58, devendo o último marco prevalecer.
Por fim, diante da não apresentação de defesa e da ausência de indícios de que o responsável tenha agido de maneira diligente ou adotado quaisquer medidas para resguardar o erário, reputo não ser possível reconhecer sua boa-fé, o que autoriza o imediato julgamento definitivo de mérito de suas contas, nos termos do art. 202, § 6º, do Regimento Interno do TCU.
Nesse cenário, exsurge o dever de julgar irregulares as contas do responsável, imputando-lhe débito e aplicando-lhe multa, com amparo nos arts. 19 e 57 da Lei Orgânica do TCU.
	Ante o exposto, voto por que o Tribunal adote o Acórdão que ora submeto à deliberação deste Colegiado.
TCU, Sala das Sessões Ministro Luciano Brandão Alves de Souza, em 20 de agosto de 2019.
Ministro BRUNO DANTAS
Relator